最高法院民事判決　　　　　　　　　　　　　　　八十六年度台上字第一九四八號
　　上 訴 人　乙 ○ ○
　　　　　　　劉　　賜
　　　　　　　劉 謝 密
　　　　　　　劉　　秋
　　　　　　　劉翁金環
　　　　　　　劉 金 生
　　　　　　　劉 國 模
　　　　　　　劉 國 富
　　　　　　　劉 國 慶
　　　　　　　劉 進 旺
　　　　　　　劉 素 美
　　　　　　　劉 文 賜
　　　　　　　劉　　富
　　　　　　　劉　　儉
　　　　　　　劉 進 發
　　　　　　　李 來 本
　　　　　　　楊 育 煌
　　　　　　　楊 育 權
　　　　　　　劉 國 華
　　　　　　　劉 振 宏
　　　　　　　劉　　木
　　　　　　　王 定 山
　　　　　　　林劉金隨
　　　　　　　盧劉金花
　　　　　　　劉 秀 霞
　　　　　　　劉 安 真
　　　　　　　何 劉 勸
　　　　　　　劉彥民即劉清河
　　　　　　　劉　　土
　　　　　　　劉 雪 江
　　　　　　　劉 芳 里
　　　　　　　劉 明 晃
　　　　　　　劉 寶 珠
　　　　　　　黃 劉 沈
　　　　　　　劉 秀 份
　　　　　　　李劉秀美
　　　　　　　楊 麗 玟
　　　　　　　李 石 玉
　　　　　　　劉古玉瓊
　　　　　　　劉 許 結
　　　　　　　劉 健 謀
　　　　　　　官劉玉英
　　　　　　　劉 美 蓮
　　　　　　　劉 美 雀
　　　　　　　劉 美 滿
　　　　　　　劉 怡 慧
　　　　　　　劉 美 珍
　　　　　　　以上八人均為劉.
　　　　　　　彭 劉 花
　　　　　　　楊 劉 溫
　　　　　　　以上二人均為劉.
　　被上訴人　甲 ○ ○
右當事人間請求分割共有物事件，上訴人對於中華民國八十五年四月二十九日台灣高
等法院台南分院第二審判決（八十二年度上字第一五六號），提起上訴，本院判決如
左：
    主  文
原判決廢棄，發回台灣高等法院台南分院。
    理  由
本件分割共有物為必要共同訴訟，其訴訟標的對於共同訴訟之各人必須合一確定，雖
僅乙○○一人提起上訴，依民事訴訟法第五十六條第一項第一款規定，其效力及於同
造當事人劉賜等四十八人，應併列劉賜等四十八人為上訴人，合先明。
次查被上訴人主張：坐落嘉義縣民雄鄉○○段一七號建面積○‧六一三五公頃土地（
以下稱系爭土地）為兩造所共有，各共有人之應有部分如原判決附圖（以下稱附圖）
(一)所示。系爭土地無因物之使用目的不能分割之情形，兩造無禁止分割之特約，又不
能協議分割等情，求為裁判分割系爭土地之判決（另被上訴人請求辦理繼承登記部分
，經第一審判決准許後，未據上訴，已告確定）。
上訴人則以：不願拆除系爭土地上之房屋，請求按現狀分割等語，資為抗辯。
原審將第一審判決關於分割方法部分廢棄，改判按附圖(一)所示方法分割，無非以：被
上訴人主張系爭土地為兩造所共有，各共有人之應有部分如附圖(一)所示。系爭土地無
因物之使用目的不能分割情形，兩造無禁止分割之特約，又不能協議分割等情，已據
提出土地登記簿謄本為證，且為上訴人所不爭執，堪信為真實。查系爭土地係南北走
向，南邊臨鄉道，東側有寬四米之既成巷道，北面有呈不規則狀之房屋，南面則為空
地，有勘驗筆錄及附圖(二)可稽。上訴人劉秋、彭劉花、楊劉溫三人之應有部分合計僅
○‧○○七三公頃，但所占房屋面積竟達○‧○三五七公頃。又部分上訴人房屋所占
土地面積，遠超過其就系爭土地之應有部分折算之面積。上訴人盧劉金花、林劉金隨
復主張拆除房屋。參以系爭土地北面之房屋十分凌亂，除經由南面之空地到達鄉道○
○○巷道之設，故如依附圖(二)所示方法分割，非但不公平，且大大減損系爭土地之經
濟價值，自非可採。次查附圖(一)之分割方案係經重新規劃，除東側有四米巷道，南邊
有十二米之鄉道外，另按土地形狀即呈南北走向之特徵，從中間及半腰再設一條六米
寬之私設道路，俾各共有人所分得之土地均有路可通。且所分得之土地形狀，大致均
呈方正，可以建築，應認採附圖(一)所示之分割方法，較為適當。又兩造分得土地面臨
鄉道○巷道價值不同，位於角地者，價值較高，自應為補償。關於補償之情形，雖依
上訴人乙○○之聲請，送請中華企業技術鑑定委員會鑑定，惟鑑定之時間為八十二年
六月四日，此距八十五年四月二十三日辯論終結日已二年十個月多，且房地產亦在復
甦中。再考慮每年平均百分之三或四之通貨膨脹率，認應將補償金額全部提高一倍計
算，庶幾跟上市價，亦即被上訴人應提出十七萬零三十八元，上訴人劉賜應提出十一
萬零五百五十二元，上訴人劉古玉瓊應提出四十七萬六千九百五十二元，補償其餘共
有人，而其餘共有人應得補償金額亦依比例各提高一倍詳如附表等詞，為其判斷之基
礎。
惟查系爭土地呈南北走向，南邊臨鄉道，東側有四米寬之既成巷道，北面有部分上訴
人之房屋，有勘驗筆錄及附圖(二)可稽，並為原審所確認之事實。原審所為附圖(一)之分
割方法，係在系爭土地中間及半腰再設一條六米寬之私設道路，重新規劃，將兩造分
得之土地分在此私設道路之兩邊，原審雖謂依此方法分割後，兩造所分得之土地均能
有路可通。然如依此方法分割，系爭土地上之房屋勢必拆除殆盡，損失不貲，原審所
定此分割方法全然未顧及系爭土地之使用現狀，又造成重大之損失，是否合於經濟原
則及公平妥適，已非無疑。次查系爭土地南邊及東側均臨既成道路，已如前述，故系
爭土地之分割，於其內另設道路通往南邊及東側之既成道路，甚易規劃。原審所定之
分割方法，於中間及半腰所闢設之私設道路寬度達六米，面積多達○‧○九一二公頃
，而系爭土地之面積為○‧六一三五公頃，此私設道路之面積占系爭土地面積之百分
之十四點八六，幾乎高達一成半，兩造分割所取得可供建築之土地因之大為減少，而
蒙受不利，似非所宜。上訴論旨指摘原判決不當，聲明廢棄，非無理由。
據上論結，本件上訴為有理由，依民事訴訟法第四百七十七條第一項、第四百七十八
條第一項，判決如主文。
中      華      民      國    八十六    年      六      月     十九     日
                              最高法院民事第七庭
                                  審判長法官  蕭  亨  國
                                        法官  吳  正  一
                                        法官  鄭  三  源
                                        法官  楊  隆  順
                                        法官  楊  鼎  章
      右正本證明與原本無異
                                              書  記  官
中      華      民      國    八十六    年      七      月      七      日
